【裁判字號】    98,消債抗,150
【裁判日期】    980721
【裁判案由】    更生事件
【裁判全文】
臺灣臺北地方法院民事裁定           98年度消債抗字第150號
抗  告  人  甲○○
上列抗告人因更生事件對於中華民國98年3月19日本院97年度消
債更字第661號裁定提起抗告，本院裁定如下：
    主  文
抗告駁回。
抗告程序費用新台幣壹仟元由抗告人負擔。
    理  由
一、本件抗告人抗告意旨略以：抗告人前以女兒之房屋向金融機
    構借貸款項，並轉借與陳美蓮，而致使其自身並無多餘現金
    可清償債務，惟抗告人非因此而拒絕繳款，仍參予民間互助
    會而清償對金融機構所負債務，減輕金融機構高循環利息之
    負擔，職是，抗告人所陳稱伊的債務都自己扛等語，堪可認
    定，而原審未及審酌抗告人之後清償貸款之事實，逕以參予
    前置協商時所列之支出認定抗告人前兩年間是否有清償貸款
    之情事，原裁定顯失公平，爰提起本件抗告，請求廢棄原裁
    定等語。
二、按債務人對於金融機構因消費借貸、自用住宅借款、信用卡
    或現金卡契約而負債務，在聲請更生或清算前，應提出債權
    人清冊，以書面向最大債權金融機構請求協商債務清償方案
    並表明共同協商之意旨；債務人與金融機構協商成立者，不
    得聲請更生或清算。但因不可歸責於己之事由，致履行顯有
    重大困難者，不在此限，消費者債務清理條例第151條第1項
    、第6項分別定有明文。次按，同法第153條規定：「自債務
    人提出協商請求之翌日起逾三十日不開始協商，或自開始協
    商之翌日起逾九十日協商不成立，債務人得逕向法院聲請更
    生或清算。」，其立法意旨以：「為免協商程序之延滯影響
    債務人清理債務，債權人如遲不開始協商，或債務清償方案
    遲未能協商成立，應許債務人逕向法院聲請更生或清算，以
    儘速清理債務，早日重建經濟生活，爰設本條。同時為使受
    理協商之金融機構調閱債務人之財產、收入、業務及信用狀
    況，及參與協商之金融機構得及時取得資訊，並使債權人、
    債務人雙方得充分溝通，爰修正本條所定期間。」，是債務
    人提出協商請求，係因可歸責債務人之事由，例如不提出資
    料或同意金融機構調閱債務人之財產、收入、業務及信用狀
    況，以利金融機構得及時取得資訊，或無參與協商之意願，
    使債權人、債務人無法充分溝通者，即難認係符合前開消費
    者債務清理條例第153條規定，依同法第151條第6項，即不
    能逕據以向法院聲請更生，否則本法設置前置協商程序並強
    制債務人需先踐行此一程序之規定將形同具文。又聲請更生
    或清算不合程式或不備其他要件者，法院應以裁定駁回之，
    但其情形可以補正者，法院應定期間先命補正，復為同條例
    第8條所明定。
三、經查，抗告人曾與最大債權銀行合作金庫商業銀行進行消債
    條例前置協商，惟因抗告人以未能負擔銀行提出之每月繳納
    新台幣（下同）9,807元之協商條件，而致協商不成立，此
    有民國97年6月25日前置協商不成立通知書、合作金庫商業
    銀行陳報狀在卷可稽在卷可稽。經查：
  (一)抗告人陳稱，其因於92年借款予陳美蓮後，始無法負擔債務
    云云，然抗告人對於92年間借款220萬元與陳美蓮一事並未
    舉證以實其說，並陳稱款項是陳美蓮與抗告人一起至銀行領
    錢（原審97年12月19日訊問筆錄），雙方就此項借款並未簽
    立借據，亦無第三人可為證（抗告人於原審98年1月14日陳
    報狀第1頁）云云，以抗告人每月收入僅3萬餘元之情況觀之
    ，220萬元之款項數額非微，然竟以現金交付，且無隻字片
    語或任何他人可資為證，顯與常情有違，訴外人陳美蓮是否
    確有積欠抗告人此筆債務，已屬可疑。
  (二)依抗告人所陳報之財產及收入狀況說明書，抗告人所陳報之
    2年內必要支出為自身生活費9,509元，水費250元，電費563
    元，瓦斯費964元，房貸13,000元，健保費455元，勞保費
    433 元，退休喪亡互助金67元，然查：
  (1)依抗告人所提出之薪資單（原審聲請狀證物九），抗告人每
    月實發薪資為27,690元（業已扣除，健保費455元，勞保費
    433元，退休喪亡互助金67元），然其中扣款部分尚包括優
    利存款5,000元，應計入收入，抗告人亦自承優利存款5000
    元應納入收入，每月實領收入共計32,690元（97年9月17日
    陳報狀第1頁），是以抗告人每月收入共計32,690元，應堪
    認定。
  (2)抗告人所陳報之水電費及瓦斯費收據（原審證物六、七），
    用戶地址均為台北縣新店市○○街100號8樓，然抗告人於97
    年9月18日所提出之陳報狀中已自承目前寄居於姊姊家，住
    所地地址亦載明為台北縣新店市○○街80巷5號，與上開用
    戶地址顯有未合，況且，抗告人所提水電費、瓦斯費收據之
    用戶名稱均非抗告人，更無從認為該等費用係抗告人所支出
    。
  (3)抗告人主張自身生活費9,509元部分，僅以歷年最低生活費
    一覽表為憑，然歷年最低生活費用於統計上即已將水電費、
    瓦斯費包含在內，抗告人於主張最低生活費之外，又另行列
    計水電費、瓦斯費，顯係重複計算。況且，抗告人自陳於97
    年5月5日申請前置協商時，其所提出每月可償還金額9,807
    元之計算方式，係以收入27,690元扣除生活費8,000元、房
    貸6,500元、保險單3,383元、生活開銷8,000元所得出（原
    審98年2月25日聲請人陳報狀）等語，可知抗告人當時主張
    之生活費，包含水電費、瓦斯費亦僅有每月8,000元，其於
    提起本件更生聲請時竟提高至生活費9,807元，水費250元，
    電費563元，瓦斯費964元另計，且均未提出任何證據可資佐
    憑，自不能僅以抗告人擅自列載之金額即認為抗告人每月確
    需支出該等生活費。
  (4)至於抗告人所陳報之房屋貸款13,000元部分，抗告人97年5
    月5日申請前置協商時所填載之支出項目係記載房屋登記為
    女兒名義，房貸與女兒共同負擔，抗告人每月負擔金額為
    6,500元（合作金庫商業銀行原審97年9月12日陳報狀附件證
    物一），然於本件聲請時抗告人主張聲請前兩年必要支出則
    包括每月房貸13,000元，其金額已顯然不符且差額高達一倍
    。原審以抗告人就此部分之陳述前後不一，認定抗告人於法
    院通知到場時並未據實陳述，並無不合。況且，抗告人於前
    開前置協商申請文件及原審97年12月19 日訊問時均一再表
    示該房屋之所有人為抗告人之女侯仁琪而非抗告人，則抗告
    人依法顯無負擔此一房屋貸款之義務。抗告人既已不能清償
    自身負債，竟置自身債務於不顧而將有現之收入用以清償他
    人債務，此等支出顯不能認為必要。
  (5)又，抗告人陳稱每月需繳納商業保險保險費3,383元，其雖
    主張未免日漸年邁之身軀造成病痛及未料之意外而拖累家人
    ，故僅於新光人壽投保重大疾病、防癌、意外之基本保險，
    受益人為陳報人子女云云。惟查，抗告人本已享有全民健康
    保險及勞工保險，就基本之醫療照顧、職災、生育、傷病、
    失能、老年、死亡等均享有保險給付，並未低於一般國民所
    享有之生存保障，於抗告人業已無法依約清償債務之狀況下
    ，自不能認為此種投保商業保險之支出為必要。
  (三)抗告人雖主張係陳美蓮未償還向抗告人所借款項，致抗告人
    無法清償債務云云，然查，抗告人自陳陳美蓮借款220萬元
    之事係發生於92年，且言明2個月後清償，然陳美蓮只清償2
    萬元云云，縱其所述屬實，抗告人於97年5月5日申請前置前
    商時亦早已知悉陳美蓮欠款不還之事，其於提出前開協商金
    額時應已將此事納入評估。查抗告人於97年5月5日申請前置
    協商時自行填載之每月可償還金額仍達9,807元，尚高於最
    大債權銀行所提議之償還方案每月9,500元（詳下述(四)），
    此有前置協商申請書及附件附於原審卷內可考（合作金庫商
    業銀行97年9月12日陳報狀附件證物一），顯見陳美蓮之欠
    款縱然屬實，亦非抗告人不能與最大債權銀行達成前置協商
    之原因。
  (四)以抗告人每月收入共計32,690元，扣除前述生活費8,000元
    後，每月仍有24,690元可供清償債務。本件最大債權銀行合
    作金庫商業銀行於前置協商時所提出之協商方案為120期、
    年息1％，每月繳款9,500元，此有合作金庫商業銀行97年9
    月12日陳報狀可稽。而抗告人申請前置協商時，其自行陳報
    之每月可償還金額為9,807元，顯見最大債權銀行所提出之
    協商方案尚較抗告人當時自行提出之9,807元為低。且衡諸
    前述抗告人之收支狀況，抗告人之收入扣除生活費後亦顯足
    以清償此一金額而綽綽有餘，是以最大債權銀行之提議顯屬
    抗告人可負擔之方案，並無任何不合理之處。抗告人於協商
    時竟翻異前詞，改稱每月僅能償還5,000元，導致協商不成
    立，此有前置協商不成立通知書在卷可稽，甚至原審陳稱因
    償還其長達十數年，期間之變化、身體日漸年邁衰退、退休
    後經濟來源等，故未能接受協商方案云云（原審97年9月17
    日聲請人陳報狀第2頁），顯係以未來尚不確定之臆測為詞
    推託，故意拒絕銀行所提顯可負擔之方案，致使前置協商不
    成立，逕行向本院聲請更生冀圖進一步降低還款，顯難認為
    抗告人業已誠實踐行前置協商程序而仍協商不成立，揆諸前
    開說明，不能認為其更生之聲請合法，且此一欠缺要屬無從
    補正，依消費者債務清理條例第8條，其更生之聲請應予駁
    回。
四、綜上所述，抗告人顯係故意不接受足以負擔之還款方案而使
    協商不成立，尚難逕依消債條例第153條之規定向法院聲請
    更生。從而，原審裁定駁回抗告人更生之聲請，於法並無不
    合，抗告意旨指摘原裁定不當，求予廢棄另為裁定，為無理
    由，應予駁回。
五、據上論結，本件抗告為無理由，依消費者債務清理條例第15
    條，民事訴訟法第495條之1第1項、第449條第1項、第95條
    、第78條，裁定如主文。
中    華    民    國    98    年    7    月      21    日
                  民事第三庭審判長  法  官  丁蓓蓓
                                    法  官  黃明發
                                    法  官  陳怡雯
以上正本證明與原本無異。
本裁定不得抗告。
中    華    民    國    98    年    7    月      21    日
                                    書記官  鄭美華


司法院資訊處製作；財團法人民間司法改革基金會備份。
